【裁判字號】    90,台上,1479
【裁判日期】    900824
【裁判案由】    確認買賣關係不存在
【裁判全文】
最高法院民事判決                                九十年度台上字第一四七九號
    上  訴  人  戊○○
    被 上訴 人  丙○○
                甲○○
                乙○○
                丁○○
右當事人間請求確認買賣關係不存在事件，上訴人對於中華民國八十九年一月十一日
台灣高等法院臺南分院第二審判決（八十八年度上字第一八○號），提起上訴，本院
判決如左：
    主  文
上訴駁回。
第三審訴訟費用由上訴人負擔。
    理  由
本件上訴人主張：被上訴人丙○○欠伊借款新台幣（以下同）六十萬元，丙○○之子
龔漢南亦欠伊借款五十萬元，被上訴人甲○○為其連帶保證人，上開借款屆期未獲清
償，丙○○、甲○○為逃避債務，竟於民國八十一年九月二十四日分別將渠所有如原
判決附表（下稱附表）(一)所示之土地與被上訴人乙○○、將如附表(二)所示之房屋與被
上訴人丁○○通謀而為虛偽之買賣，並於八十一年十月十三日完成所有權移轉登記，
共同為侵權行為並有害伊之債權等情，爰先位聲明求為確認被上訴人間就如附表(一)、
(二)所示不動產之買賣關係不存在，及命乙○○、丁○○分別塗銷上開不動產所有權移
轉登記之判決；又主張：縱認被上訴人間並非通謀為虛偽買賣，亦係隱藏贈與行為，
其所為之贈與行為，亦有害及伊之債權等情，依民法第二百四十四條第一項之規定，
備位聲明求為撤銷被上訴人間上述不動產所為之贈與行為及命乙○○、丁○○分別塗
銷各該不動產所有權移轉登記之判決。
被上訴人則以：彼等就系爭房地之買賣均屬真實，因丙○○向乙○○借八、九百萬元
未還，而以系爭房地抵償，分別將土地登記予乙○○，房屋登記予丁○○等語，資為
抗辯。
原審以：上訴人主張伊為丙○○、甲○○之債權人，因其債權屆期未獲清償，詎丙○
○、甲○○竟分別將其所有如附表(一)所示之土地出賣與乙○○，如附表(二)所示之房屋
出賣與丁○○，並完成所有權移轉登記之事實，提出借用證書、支付命令及其確定證
明書、土地登記簿謄本、建物登記簿謄本可稽，且為被上訴人所不爭執，堪信為真實
。按第三人主張表意人與相對人通謀而為虛偽意思表示者，該第三人應負舉證之責（
最高法院四十八年台上字第二九號判例參照）；又若原告先不能舉證，以證實自己主
張之事實為真實，則被告就其抗辯事實即令不能舉證，或其所舉證據尚有疵累，法院
仍應駁回原告之訴（最高法院十七年上字第九一七號判例參照）。查上訴人主張被上
訴人間就系爭房地之買賣係通謀虛偽，雖舉丙○○、乙○○於第一審法院所為之陳述
及提出之書類，彼此齟齬矛盾，且與原法院準備程序中之陳述相異等情，為其立證方
法，惟丙○○、乙○○經原審隔離訊問，就買賣系爭房地之經過，所述大致相符，雖
與第一審陳稱之細節及價款交付暨資金來源等情，略有出入，然均不能否認彼等有移
轉系爭不動產所有權之意思，要難以彼等所陳債務細節及還款名目不同，即認彼等通
謀為虛偽意思表示。又丙○○、甲○○為夫妻，丁○○為其女，乙○○與丁○○同居
生有一女，情同夫妻，則丙○○積欠乙○○之債務，而由丙○○、甲○○以其名下之
不動產抵債，分別以乙○○及丁○○名義登記買受，核屬常情，無不合理之處，上訴
人以被上訴人間之親誼關係，質疑彼等就系爭不動產之買賣不實，並非可取。上訴人
就被上訴人通謀而為虛偽之買賣之事實無法舉證，揆諸首開判例說明，自難採信。系
爭房地之買賣既無法證明有通謀虛偽之情事，則丙○○、甲○○出賣系爭不動產，處
分自己之財產，為其權利之行使，乙○○、丁○○基於買受人之身分登記為所有權人
，無不法侵害他人之債權可言，上訴人主張系爭房地之買賣係通謀而為虛偽意思表示
為無效，及本於侵權行為之法則，請求確認被上訴人間系爭不動產之買賣關係不存在
，及命乙○○、丁○○分別塗銷各該不動產所有權移轉登記，為無理由，不予准許。
至於上訴人備位請求部分，上訴人主張被上訴人間就系爭不動產之買賣，隱藏贈與行
為云云，惟上訴人既無法證明被上訴人有通謀虛偽之情事，即應認其買賣為真實，而
上訴人指其隱藏贈與行為，亦未據其舉證以實其說，自無可採。上訴人備位請求撤銷
被上訴人間系爭不動產所為贈與行為及命乙○○、丁○○塗銷各該不動產所有權移轉
登記，亦無理由，不予准許等詞，爰維持第一審所為上訴人敗訴之判決，駁回其上訴
，經核於法洵無不合。
按當事人主張有利於己之事實，就其事實負有舉證之責，民事訴訟法第二百七十七條
定有明文。上訴人主張被上訴人通謀而為虛偽買賣，侵害伊之債權，自有先就此項事
實負舉證之義務。上訴人所提證據，僅能證明其債權之存在及系爭房地移轉之情形，
對於被上訴人通謀而為虛偽買賣之事實，則未能證明。縱丙○○、乙○○於事實審陳
述系爭房地買賣之細節、價款交付及資金來源等，略有出入，亦不能據此免除上訴人
應先負舉證之責，原審以上訴人不能舉證以證明其主張為真實，而為其敗訴之判決，
委無不當。至原審贅論其他理由，與原判決結果尚無影響。上訴論旨，指摘原判決違
法，聲明廢棄，非有理由。
據上論結，本件上訴為無理由。依民事訴訟法第四百八十一條、第四百四十九條第一
項、第七十八條，判決如主文。
中      華      民      國     九十     年      八      月    二十四    日
                              最高法院民事第六庭
                                  審判長法官  吳  正  一
                                        法官  劉  福  來
                                        法官  鄭  玉  山
                                        法官  葉  勝  利
                                        法官  高  孟  焄
      右正本證明與原本無異
                                              書  記  官
中      華      民      國     九十     年      九      月     十九     日


司法院資訊處製作；財團法人民間司法改革基金會備份。
